臺灣高等法院臺中分院刑事判決　　　　96年度上訴字第1810號
上　訴　人
即　被　告　乙○○
選任辯護人　張崇哲律師
　　　　　　林志銘律師
上列上訴人因毒品危害防制條例案件，不服臺灣南投地方法院96
年度訴緝字第7號中華民國96年5月31日第一審判決（起訴案號：
臺灣南投地方法院檢察署95年度偵字第2643號），提起上訴，本
院判決如下：
    主  文
原判決撤銷。
乙○○意圖販賣而持有第一級毒品，處有期徒刑捌年。扣案如附
表編號一所示之第一級毒品海洛因及附表編號三所示之第二級毒
品甲基安非他命，均沒收銷燬之；扣案如附表編號二、四至十一
所示之物，均沒收。
    事  實
一、乙○○明知海洛因及甲基安非他命分屬毒品危害防制條例管
    制之第一、二級毒品，依法不得販賣、持有、轉讓或意圖販
    賣而持有，竟於民國95年6月23日20時40分許前之某不詳時
    間，在不詳地點，以不詳方式及價格取得重量不詳之第一級
    毒品海洛因及第二級毒品甲基安非他命後，於某不詳時間起
    ，竟萌生意圖營利販賣第一、二級毒品之犯意，並基於意圖
    營利之犯意而持有該海洛因及甲基安非他命，嗣於95年6月
    23 日20時40分許，乙○○承續前開犯意，持有上開海洛因
    及甲基安非他命，並備妥容量不一之各型分裝袋，駕駛其所
    有之車牌號碼9835-NF號自小客車，行經南投縣草屯鎮○○
    路161號前時，尚未著手販賣行為之際，經警攔檢盤查，得
    乙○○同意搜索後，搜索前開車輛，當場查獲並扣得乙○○
    所有：(1)如附表編號一所示之海洛因，(2)如附表編號三所示
    之甲基安非他命，(3)供其意圖販賣而持有海洛因、甲基安非
    他命所用如附表編號二、四至十一所示之物（另扣得其他與
    本件犯罪事實無關如附表編號十二、十三所示之物）等物品
    ，因而查悉上情。
二、案經南投縣政府警察局報告臺灣南投地方法院檢察署檢察官
    偵查起訴。
    理  由
一、訊據上訴人即被告乙○○（下稱被告）矢口否認有何意圖販
    賣而持有海洛因、甲基安非他命之犯行，並辯稱：查獲的海
    洛因是伊自己要吸食的，甲基安非他命、分裝袋、電子磅秤
    及計算機都是一名叫「小王」的友人所有的；伊在遇到臨檢
    的前一天，在佑民醫院門口附近的7-11外面遇到「小王」，
    「小王」要到臺中，但是沒有交通工具，就搭伊的車，甲基
    安非他命等物品是「小王」掉在伊車上的云云。惟查：
(一)被告駕駛其所有之上開自小客車，於95年6月23日20時40分
    許，行經南投縣草屯鎮○○路161號前時，經警攔檢上前盤
    查，得被告同意搜索後，搜索前開車輛，當場在被告所持有
    LV牌手提包內查獲並扣得如附表所示之物等情，業據被告供
    述在卷，復有搜索同意書、南投縣政府警察局搜索扣押筆錄
    各一份附卷（見警卷）及如附表所示之物扣案可資佐證，自
    堪信為真實。而扣案如附表編號一所示之物，經送請法務部
    調查局鑑定之結果，確含有海洛因成分無訛，有該局95 年7
    月20日調科壹字第97000 3142號鑑定通知書一紙附卷可憑（
    見偵卷P90-1），扣案如附表編號三所示之物，經送請內政
    部警政署刑事警察局鑑定之結果，則含有甲基安非他命成分
    無訛，亦有該局95年10月3日刑鑑字第0950139346號鑑定書
    一紙在卷可憑（見原審646號卷P27）。又扣案如附表編號五
    至七所示之分裝袋，經原審審理時當庭勘驗之結果，大型分
    裝袋2包內有61個分裝袋，中型分裝袋3包內有86個分裝袋，
    小型分裝袋1包內有29個分裝袋（見原審卷P40）。是以，警
    方於前述時間、地點，在被告所駕駛且為其所有之上開自小
    客車內查獲如附表所示之海洛因、甲基安非他命等物品之事
    實，堪以認定。
(二)扣案如附表編號一、二、八、十一、十三所示之物，均為被
    告所有一節，業據被告自承在卷。至於扣案如附表三至七、
    九、十、十二所示之物，亦係在被告所駕駛且為其所有之前
    揭自小客車裡被告所持有之LV牌手提包內查獲，業如前述，
    雖被告辯稱係綽號「小王」之真實姓名、年籍不詳之男子所
    有，惟經參酌：
    (1)扣案之甲基安非他命，查獲時計13包，驗前總毛重58.67
      公克，包裝塑膠袋總重約5.02公克，且純度經鑑定後約
      97.9%，據以推估扣案之安非他命驗前總純質淨重為52.52
      公克，有內政部警政署刑事警察局鑑定書一紙在卷可稽 (
      見原審646號卷P27)，足見扣案之甲基安非他命重量非輕
      ，價格亦非低廉，且係政府公告查禁之違禁品，如確為該
      綽號「小王」之人在被告遭警查獲前一日不小心遺忘在被
      告所有之上開自小客車內，該綽號「小王」之人理應立即
      聯絡被告並取回該取得不易且價值菲薄之甲基安非他命等
      物品，豈有任令該得來不易且數量非微之甲基安非他命擱
      置被告處而毫不聞問之理。
    (2)本件被查獲後至今已逾一年，雖被告在查獲之初雖曾遭羈
      押，然於95年8月22日業已釋放，嗣於96年4月20日始入戒
      治所執行觀察、勒戒，有臺灣高等法院被告前案紀錄表在
      卷可稽，換言之，案發後大部分時間被告之人身並未受到
      拘束，然迄至本案辯論終結為止，被告仍無法提供該綽號
      「小王」之人之姓名、年籍、住址、聯絡電話等任何資料
      供查證等情，被告亦不否認並無綽號「小王」者向伊聯絡
      詢問甲基安非他命一事，縱令被告辯稱伊遭查獲時，電子
      媒體等均有報導等情屬實，以扣案毒品甲基安非他命數量
      尚屬可觀，茍真有綽號「小王」之人士，亦無可能在被告
      遭釋放後，竟未直接或問接與被告聯繫，解決甲基安非他
      命遭查獲一事，顯見該綽號「小王」者，應係被告憑空杜
      撰之人，被告所辯乃飾卸之詞，無可採信為真正。綜上，
      附表編號一至三所示之海洛因（及原置放海洛因之包裝袋
      ）、甲基安非他命（及原置放甲基安非他命之包裝袋）及
      編號五至十之分裝袋、杓子、電子磅及算機等物品均為被
      告所有且持有之事實，堪以認定。
(三)復查海洛因及甲基安非他命均係屬管制之毒品，從持有起即
    屬犯罪，考諸常理，一般吸毒之人為防遭執法機關追緝及查
    獲沒收銷燬，實不致一次購入大批毒品，縱使為圖一次購足
    較大之量，以獲取毒品議價空間，得以較低之價格購入所需
    之毒品，亦不致於將所購入之大批毒品全部藏放身邊，此不
    但有蒙受毒品受潮變質損失之可能，更無異自陷於被查獲之
    危險中。本件被告所持有LV手提包內遭查扣之13包甲基安非
    他命，合計毛重達58.67公克，而海洛因3包，合計毛重則為
    25.22公克，數量非微，此與一般吸食者一次僅購買少量毒
    品吸用之常情不合，顯已逾其個人短期內單純施用之正常數
    量，且衡諸常情，亦難想見被告若非有施用以外之意圖，又
    何需將已逾越個人短期內施用之大量且已分裝完畢之毒品隨
    身攜帶之必要，是被告辯稱扣案之毒品係供其個人施用一詞
    ，亦有悖常理。再觀諸扣案毒品之包裝模式，其中甲基安非
    他命已分為13包，海洛因則為3包，有查獲之照片在卷可按
    （見警卷），然毒品海洛因及甲基安非他命均係物稀昂貴之
    違禁物，若經分裝，必會殘餘在塑膠袋內，而分裝越多，勢
    必耗損越多，無異減少可供施用之數量，果若扣案毒品係供
    被告個人施用，僅需將每次所需施用之數量以勺子拿取即可
    ，何須分裝成數個小塑膠袋之包裝？又何需將分裝後之數個
    小塑膠袋包裝全數隨身攜帶？凡此均足徵被告應係以不詳方
    式及價格取得為數不少之海洛因及甲基安非他命後，另行萌
    生販賣他人營利之意圖甚明。
(四)又毒品危害防制條例所處罰之意圖販賣而持有毒品罪，其營
    利之意圖應從客觀之社會環境、情況及證物等資料，依據證
    據法則綜合研判認定。查海洛因及甲基安非他命等毒品物稀
    價昂，一般民眾普遍認知該等毒品之非法交易，政府一向查
    禁森嚴，且刑責甚重，當非可公然為之，亦無公定價格，且
    容易分裝並增減份量，而每次交易之價量，可能隨時依雙方
    關係深淺、資力、需求量及對行情之認知、來源是否充裕、
    查緝是否嚴謹等情形，而異其標準，非可一概而論，但價差
    或量差中牟利之方式雖異，其意圖營利則為同一。本件被告
    將大量已分裝完畢之海洛因及甲基安非他命隨身攜帶，此外
    ，在被告所持有LV手提包內，另查扣被告所有供販賣毒品所
　　用，如編號五至八所示用以分裝不同規格、重量之分裝袋、
　  杓子，如編號九、十所示用以秤量毒品重量，及計算分裝後
    欲出售價格之電子磅秤及計算機，如編號十一所示用以作為
    販毒聯絡使用之行動電話等物，均顯非被告施用毒品所需使
    用之物，所自備之上開物品，均有利於一旦被告尋獲交易對
    象，得供雙方依欲購買之數量及價格重新計算及分裝，以利
    毒品買賣之洽商成交，更證被告意圖販賣而持有本案查扣之
    毒品無誤。
(五)綜上所述，被告空言否認，所辯無非臨訟畏罪飾卸之詞，要
    無足採。因未查出買受毒品之人，但依上開證據，已足證明
    被告係意圖營利而持有上開毒品，本件事證明確，被告犯行
    堪以認定，自應依法論科。
二、按被告行為後，刑法業於94年2月2日修正公布，95年7月1日
    起施行。按行為後法律有變更者，適用行為時之法律，但行
    為後之法律有利於行為人者，適用最有利於行為人之法律，
    現行刑法第2條第1項定有明文。此條規定乃與刑法第1條罪
    刑法定主義契合，而貫徹法律禁止溯及既往原則，係規範行
    為後法律變更所生新舊法律比較適用之準據法，本身尚無比
    較新舊法之問題，應一律適用裁判時之現行刑法第2條規定
    以決定適用之刑罰法律，先予辨明。
  (一)被告行為後，刑法第55條關於想像競合之規定已修正為：「
    一行為而觸犯數罪名者，從一重處斷。但不得科以較輕罪名
    所定最輕本刑以下之刑。」，而修正前係規定：「一行為而
    觸犯數罪名者，從一重處斷。」，修正後關於加但書之限制
    ，為法理之明文化，非屬法律變更。應依一般法律適用原則
    ，適用裁判時法，即適用修正後刑法第55條有關於想像競合
    之規定。
  (二)修正前刑法第59條規定「犯罪之情狀可憫恕者，得酌量減輕
    其刑」。修正後刑法第59條規定「犯罪之情狀顯可憫恕，認
    科以最低度刑仍嫌過重者，得酌量減輕其刑」，僅係酌減標
    準見解法律之明文化，非屬法律變更，故不生新舊法比較適
    用之問題。
  (三)刑法第65條第2項有關無期徒刑減輕之規定，自減輕為「七
    年以上有期徒刑」，修正為「二十年以下十五年以上有期徒
    刑」。上開修正，已使依法減輕其刑後之法定本刑輕重發生
    變化，自屬法律變更。依修正後之適用刑法相關規定，酌量
    減輕其刑者，經比較修法前後之規定，應認修正前刑法第65
    條第2項之規定，對行為人有利。
三、查海洛因、甲基安非他命分屬毒品危害防制條例第2條第2項
    第1款、第2款所規定之第一級、第二級毒品。核被告所為，
    係犯毒品危害防制條例第5條第1項意圖販賣而持有第一級毒
    品罪、第5條第2項意圖販賣而持有第二級毒品罪。被告單純
    持有第一、二級毒品之低度行為，已為其意圖販賣而持有第
    一、二級毒品之高度為所吸收，不另論罪。又被告同時意圖
    販賣而持有扣案之第一級毒品海洛因及第二級毒品甲基安非
    他命，係以一行為同時觸犯意圖販賣而持有第一級毒品罪及
    意圖販賣而持有第二級毒品罪，係以一行為而犯數罪名，為
    想像競合犯，應從一重之意圖販賣而持有第一級毒品罪處斷
    。公訴人認被告所犯前開二罪，犯意各別，行為互殊，應予
    分論併罰，尚有未洽。本件被告意圖販賣而持有之毒品數量
    尚非鉅多，涉案情節非罪大惡極，若處以意圖販賣而持有第
    一級毒品罪之最低度刑有期徒刑十年，實屬情輕法重，難謂
    符合罪刑相當性及比例原則，在客觀上足以令人感覺過苛而
    予以同情，是被告犯罪情狀尚非無可憫恕，爰依刑法第59條
    規定減輕其刑。至於毒品危害防制條例第17條規定：犯第5
    條第1、2項之罪，供出毒品來源，因而破獲者，得減輕其刑
    。其立法意旨重在鼓勵具體供出其上游販毒者，俾資追查該
    毒梟前手及其上游毒品，以杜絕毒品之蔓延與氾濫為目的。
    倘未因其自白進而查獲毒梟前手或其上游毒品者，自不得執
    此邀本條規定之寬減（參見最高法院96年度臺上字第1568號
    刑事判決之旨趣）。查本件被告遭警查獲後，雖於偵、審中
    自白其海洛因來自潘明忠，惟綜觀本案相關卷證資料，並無
    其他任何證據足以佐證被告此部分之自白與事實相符，且檢
    、警人員並未因而查獲潘明忠，此有臺灣南投地方法院檢察
    署95年11月13日投檢良和95偵3651號函、南投縣政府警察局
    95年11月24日投警刑偵一字第0950038645號函及本院電話紀
    錄表各一紙在卷可憑（見原審院95年度訴字第646號卷p36、
    65、66），是與毒品危害防制條例第17條規定之要件不符，
    附此敘明。
四、原審對被告論罪科刑，固非無見，惟查：扣案門號00000000
    00號號晶片卡1枚，雖係供被告意圖販賣而持有第一級毒品
    罪所用之物，然依國內電信公司定型化契約之約定，上開晶
    片卡之所有權仍屬電信公司所有，申請人僅因承租門號而取
    得使用權，該晶片卡尚非被告所有之物，自不得宣告沒收，
    原審依毒品危害防制條例第19條第1項宣告沒收，顯有未洽
    。被告上訴猶否認犯行，雖無理由，惟原審判決既有上開可
    議之處，自應由本院將原判決予以撤銷改判。審酌被告之犯
    罪動機、目的、手段、所為有使他人陷於毒品犯罪之重大危
    險，其持有毒品之數量，及犯後未能坦認犯行之態度等一切
    情狀，量處有期徒刑8年。另扣案如附表編號一所示之海洛
    因及如附表編號三所示之甲基安非他命，分別為毒品危害防
    制條例第2條第2項第1、2款所規定之第一、二級毒品，不得
    非法製造、運輸、販賣、持有、施用及轉讓，為違禁物，依
    同條例第18條第1項前段規定，宣告沒收銷燬之。又扣案如
    附表編號二、四所示之物，均為被告所有，且係分別用以包
    裝海洛因、甲基安非他命，防其裸露、潮溼、便於攜帶持有
    者，為供被告意圖販賣而持有海洛因、甲基安非他命所用之
    物，應依毒品危害防制條例第19條第一項規定宣告沒收（參
    照最高法院88年度臺上字第5033判決意旨）。另扣案如附表
    編號五至十一所示之物，均為被告所有，供被告意圖販賣而
    持有海洛因、甲基安非他命所用之物，其中編號五至七係用
    以分裝海洛因、甲基安非他命，編號八係分裝時，舀海洛因
    、甲基安非他命時所用以器具，編號九、十則係秤毒品所用
    之量具及計算毒品賣價之工具，編號十一之NOKIA手機1支則
    係被告有販賣毒品營利之意圖後，用以作為聯絡毒販所示之
    工具，應均依毒品危害防制條例第19條第1項之規定諭知沒
    收；而門號0000000000號晶片卡1枚，雖亦係供被告意圖販
    賣而持有毒品時所用之物，然依國內電信公司定型化契約之
    約定，上開晶片卡之所有權仍屬電信公司所有，申請人僅因
    承租門號而取得使用權，該晶片卡尚非被告所有之物，自無
    從依毒品危害防制條例第19條第1項之規定予以宣告沒收之
    。至於其餘扣案物品，或因與本件犯罪事實無關，或並不能
    證明供本件犯罪所用或所得之物，故均不予宣告沒收。
據上論結，應依刑事訴訟法第369條第1項前段、第364條、第299
條第1項前段，毒品危害防制條例第5條第1、2項、第18條第1項
前段、第19條第1項，刑法第11條前段、第2條第1項前段、刑法
第55條、第59條，判決如主文。
本案經檢察官甲○○到庭執行職務。
中　　華　　民　　國　　96　　年　　9　　月　　18 　日
            刑事第六庭    審判長法　官  李  文  雄
                                法　官  邱  顯  祥
                                法　官  林  靜  芬
上列正本證明與原本無異。
如不服本判決與於收受送達後十日內向本院提出上訴書狀，其未
敘述上訴之理由者並得於提起上訴後十日內向本院補提理由書 (
均須按他造當事人之人數附繕本)。
                                書記官  陳  秀  真
中　　華　　民　　國　　96　　年　　9　　月　　19 　日
附表：
編號  名稱及數量（或重量）
一、  第一級毒品海洛因合計淨重貳拾伍點貳貳公克（原分裝為
      參小包，純度百分之陸拾肆點壹伍，純質淨重拾陸點壹捌
      公克）。
二、  空包裝袋（用以包裝編號一之第一級毒品海洛因）參個。
三、  第二級毒品甲基安非他命驗前合計毛重伍拾捌點陸柒公克
      （原分裝為拾參小包，取零點肆壹公克鑑定用罄）。
四、  空包裝袋（用以包裝編號三之第二級毒品甲基安非他命）
      拾參個。
五、  分裝袋大型貳包（內有陸拾壹個分裝袋）。
六、  分裝袋中型參包（內有捌拾陸個分裝袋）。
七、  分裝袋小型壹包（內有貳拾玖個分裝袋）。
八、  杓子伍支。
九、  電子磅秤壹組。
十、  計算機壹組。
十一、  NOKIA手機壹支（不含門號0000000000號SIM晶片卡）。
十二、  止血帶壹條。
十三、  現金新臺幣貳拾伍萬玖仟元。
